【裁判字號】    96,簡上,1113
【裁判日期】    970306
【裁判案由】    重利
【裁判全文】
臺灣高雄地方法院刑事判決            96年度簡上字第1113號
上  訴  人  乙○○
即  被  告
上列上訴人因重利案件，不服本院高雄簡易庭民國96年10月23日
96年度簡字第4663號第一審判決（聲請簡易判決處刑案號：95年
度偵字第28041 號），提起上訴，本院管轄之第二審合議庭認不
得以簡易判決處刑，改依通常程序審理，自為第一審判決如下：
    主  文
原判決撤銷。
乙○○無罪。
    理  由
一、公訴意旨略以：被告乙○○與共同被告林健南、黃宗仁（業
    經判刑確定）基於重利之共同犯意聯絡，由共同被告林健南
    出資借貸，被告與共同被告黃宗仁負責放款及收取利息，於
    民國95年2 、3 月份至95年8 月初，在高雄縣市等地，利用
    被害人丁○○、丙○○、王麗鳳亟需用錢之機會，各貸予渠
    等新台幣（下同）6 萬元、3 萬元及5 萬元，約定以每10日
    為1 期，每萬元每期利息1,000 元，並預先扣除1 期利息，
    收取與原本顯不相當之重利，同時要求借款人簽發本票以作
    為抵押，因認被告與共同被告林健南、黃宗仁共同涉犯刑法
    第344 條之重利罪等語。
二、程序方面：
    本判決所引用之證據資料（詳後引證據），其中傳聞證據部
    分，縱無刑事訴訟法第159 條之1 至第159 條之4 或其他規
    定之傳聞證據例外情形，亦因檢察官、被告或同意可作為證
    據使用，或未聲明異議，依刑事訴訟法第159 條之5第1 項
    、第2 項之規定，本院審酌該證據作成之情況，認為適當，
    應得為證據。
三、實體方面：
  (一)按犯罪事實應依證據認定，無證據不得認定犯罪事實；不能
    證明被告犯罪者，應諭知無罪之判決，刑事訴訟法第154 條
    第2 項、第301 條第1 項分別定有明文。次按事實之認定，
    應憑證據，如未能發現相當證據，或證據不足以證明，自不
    能以推測或擬制之方法，為裁判基礎；且認定不利於被告之
    事實須依積極證據，苟積極證據不足為不利於被告事實之認
    定時，即應為有利於被告之認定；另認定犯罪事實所憑之證
    據，雖不以直接證據為限，間接證據亦包括在內，然而無論
    直接證據或間接證據，其為訴訟上之證明，須於通常一般之
    人均不致有所懷疑，而得確信其為真實之程度者，始得據為
    有罪之認定，倘其證明尚未達到此一程度，而有合理之懷疑
    存在而無從使事實審法院得有罪之確信時，即應由法院為諭
    知被告無罪之判決，亦有最高法院40年台上字第86號、30年
    台上字第816 號、76年台上字第4986號判例意旨足資參照。
  (二)公訴意旨認被告涉犯刑法第344 條之重利罪，無非以：證人
    丁○○、方昱心、丙○○、王麗鳳於警詢、偵查中之證述、
    通訊監察書及通訊監察譯文、電話簿紙張、電腦列印帳冊、
    車籍查詢資料等件為憑。惟訊據被告堅決否認有何重利犯行
    ，辯稱：伊是做信用貸款之工作，並未曾幫共同被告林健南
    收過貸款利息或與之有共同經營貸放高利貸之事，至卷附監
    聽錄音譯文內容所載，因已時隔甚久，伊已不復記憶，也不
    知道當時電話是否伊所接聽等語。經查：
  1.被告固辯稱卷附95年6 月17日至同年月30日間共18通之監聽
    錄音譯文內容，是否為其所為已不復記憶等語，惟被告承認
    持用該監聽通訊之對象即手機號碼0000000000號，而依卷附
    通訊監聽譯文所示，上開18通電話均係主動打入0000000000
    號手機與持用者聯繫，並多主動稱呼持用人為「阿文」，有
    該監聽譯文在卷可按（警卷第50至54頁）與被告姓名相仿，
    並與利用他人之手機對外聯繫時，接通電話之際應會先確認
    對方身分之情有異，故上開18通監聽通訊譯文應為被告直接
    與他人間之對話之事實，應堪認定。而上揭通訊監聽譯文中
    固顯示被告與持用手機0000000000號綽號「林姐」之人有金
    錢往來（警卷第50至54頁），並對持用手機0000000000號之
    人表示還在做貸款（警卷第50頁，95年6 月20日14時56分10
    秒），且曾應「阿輝」之指示牽車（警卷第51頁），然被告
    自承從事信用貸款業務，而此工作並不等同於貸放高利貸之
    行為，是被告單純為「阿輝」牽車之行為，客觀上亦難認與
    貸放高利貸之行為有何相關，且以綽號「林姐」向被告表示
    「你就是該賺的都不賺，你現在有沒有閒錢，如果有我就幫
    你放錢，賺一點利息順便做人頭」（警卷第50頁，95年6 月
    17 日10 時47分32秒）、「阿文，假如我7 萬元再借你，你
    要怎麼還我」（警卷第52頁，95年6 月24日13時25分11秒）
    、「向你講一個不好的消息，昨天我與那一位林先生見面他
    說要借我10分，所以我必須算你15分…另外5 月17日那一條
    錢你要還，知道嗎」（同上頁，95年6 月28日9 時2 分15秒
    ）等語，並表示「阿輝他們在放錢不是都是30分的嗎，你可
    以跟他們講放35分，5 分給你賺」，被告則答以「如果要賺
    都要付風險」之語（警卷第52頁，95年6 月28日12時48分59
    秒），顯見被告自身尚需向綽號「林姐」以高利借貸款項，
    並由「林姐」一再勸說出資放款，則被告當時若已與共同被
    告林健南從事貸放高利貸之行為，其應無須再向外人「林姐
    」借款，而可逕自共同被告林健南處借貸，「林姐」亦無需
    再勸說被告出資放款，且證人丁○○、丙○○更明確證述渠
    等向「阿輝」借款之時間為95年4 、5 月間，有渠等警詢筆
    錄在卷可稽（警卷第21、36頁），與前揭於95年6 月間所為
    之通聯對話內容無關，則被告是否確有公訴意旨所指之重利
    行為，已非無疑。至上開監聽錄音譯文中被告對「林姐」表
    示「我告訴你，一開始很簡單，錢我放的，本票我去收的，
    一切都是我做的而已，我去找阿輝，講不到2 句話，阿輝就
    把錢拿給我，說我處理就好了，剛好又有一人進來，就是和
    我來的那個平頭的，後來阿輝就叫他和我一起去，這個人現
    在是跟在阿輝旁邊在收錢的」等語（警卷第53頁，95年6 月
    28日16時39分19秒），固不無有放款之嫌，而被告於警詢中
    供稱該次對話內容係因「林姐」打電話要伊問「阿輝」有沒
    有錢借陳先生，伊就向「阿輝」問，並請「阿輝」將錢拿給
    伊，看要什麼資料伊順便幫他收，本來是伊要處理，後來又
    叫共同被告黃宗仁和伊去，最後沒有完成等語（警卷第18頁
    ），與上揭監聽譯文中「林姐」表示「不然叫阿輝拿錢給你
    ，這個人我可以擔保，也不曉得他在凶什麼，像我的年輕人
    ，在放錢都很有禮貌」等語，顯示該次對話內容中提及欲處
    理之事並未完成，被告乃對「林姐」有上開抱怨言詞之情相
    符，而於此既無其他積極證據足證被告當次實際上有放款後
    收取重利之行為，自難遽憑上揭不知借款人為何、利息若干
    之通聯對話內容率而為不利於被告之認定。
  2.次按，被告固於警詢中供稱：伊有幫共同被告林健南向他人
    拿過2 、3 次錢，每次幾千元不等，但伊並不知道那是什麼
    錢，都是共同被告林健南告訴伊對方的穿著、長相，對方就
    把錢拿給伊等語（警卷第18頁），共同被告林健南則於原審
    審理中供稱因伊當時外出，有人要拿錢給伊，伊曾請被告幫
    忙收過一次錢等語（原審卷第15頁），然共同被告林健南同
    亦供稱並未要被告負責收錢工作等語（同上頁），而共同被
    告林健南、黃宗仁均於原審審理中認罪並經原審判決處刑確
    定，有判決書1 份在卷可稽，則被告若果參與其貸放重利之
    行為，在共同被告林健南、黃宗仁均已認罪之情況下，共同
    被告林健南應無單獨為被告掩飾犯行之必要，且證人丁○○
    、方昱心、丙○○、王麗鳳於警詢、偵查中雖一致指述「阿
    輝」即共同被告林健南為貸放高利貸予渠等之人，證人王麗
    鳳並指述有將貸款利息交給「阿仁」等語，惟並無一人指述
    被告曾參與共同被告林健南貸放款項或收受利息之行為，此
    有渠等之警詢及偵查筆錄在卷可參（警卷第20、21、23、36
    頁，偵卷第12、57、58頁），是共同被告林健南所述被告並
    未負責收錢，而僅於伊外出時，幫忙收款一次等語，應堪採
    信。而被告雖不否認知悉共同被告林健南有放高利貸之行為
    ，然參酌前揭通訊監聽譯文，被告在「林姐」勸說放款之情
    況下，仍表示有風險等語，不敢參與放款行為，且共同被告
    林健南身邊亦已有共同被告黃宗仁負責收錢，則縱被告曾代
    共同被告林健南收受他人所交付之利息款項，惟被告既未參
    與之前之貸放行為，事後復僅被動收受一次他人所交付之利
    息，而非共同被告林健南身邊負責收錢之人，自難認其與共
    同被告林健南、黃宗仁間有何犯意聯絡或行為分擔，而有責
    以重利罪責之餘地。
  3.綜上所述，公訴人所舉前開證據，尚不足使本院達於通常一
    般之人均不致有所懷疑，而得確信其為真實之程度，致使無
    從形成有罪之確信，則依罪證有疑利於被告之證據法則，即
    不得遽為不利被告之認定，於此亦無其他積極證據足資認定
    被告有何公訴人所指之重利犯行，公訴人所指被告之犯行自
    屬不能證明，原審未察，遽以論罪科刑，尚有未恰，被告上
    訴指摘原判決不當，為有理由，自應由本院撤銷改判，另為
    被告無罪之諭知。
四、末按，法院得為簡易判決處刑者，以所科之刑係宣告緩刑、
    得易科罰金之有期徒刑及拘役或罰金為限；於檢察官聲請以
    簡易判決處刑之案件，經法院認應為無罪判決之諭知者，應
    適用通常程序審判之，刑事訴訟法第449 條第3 項、第451
    條之1 第4 項但書第3 款、第452 條分別規定甚明。又地方
    法院簡易庭對被告為簡易判決處刑後，經提起上訴，而地方
    法院合議庭認應為無罪判決之諭知者，依同法第455 條之1
    第3 項準用第369 條第2 項之規定意旨，應由該地方法院合
    議庭撤銷簡易庭之判決，改依第一審通常程序審判，其所為
    判決，應屬於第一審判決，檢察官仍得依通常上訴程序上訴
    於管轄第二審之高等法院（最高法院91年度台非字第21號判
    決參照）。本件聲請簡易判決處刑意旨，經本院審理後既認
    應為被告無罪之諭知，依上開說明，除撤銷原判決外，並應
    逕行改依通常程序審理，自為第一審判決，檢察官如有不服
    ，仍得於法定上訴期間內，向管轄之第二審法院提起上訴，
    附此敘明。
據上論斷，應依刑事訴訟法第452 條、第455 條之1 第1 項、第
3 項、第369 條第1 項前段、第364 條、第301 條第1 項，判決
如主文。
本案經檢察官甲○○到庭執行職務。
中    華    民    國    97    年    3     月    6    日
                  刑事第十三庭審判長法  官  黃惠玲
                                    法  官  黃苙荌
                                    法  官  郭宜芳
以上正本證明與原本無異。
如不服本判決，應於判決送達後10日內，向本院提出上訴狀。
中    華    民    國    97    年    3     月    7     日
                                    書記官  何承育


司法院資訊處製作；財團法人民間司法改革基金會備份。
